【裁判字號】    96,上易,640
【裁判日期】    970131
【裁判案由】    損害賠償
【裁判全文】
臺灣高等法院民事判決                 96年度上易字第640號
上  訴  人  乙○○
                        樓
訴訟代理人  李勇三律師
被上訴人    甲○○
訴訟代理人  蕭世光律師
複代理人    章修璇律師
上列當事人間損害賠償事件，上訴人對於中華民國96年5月31日
臺灣板橋地方法院96年度訴字第295號第一審判決提起上訴，經
本院於97年1月22日言詞辯論終結，判決如下：
    主  文
上訴駁回。
第二審訴訟費用由上訴人負擔。
    事實及理由
一、被上訴人起訴主張：被上訴人於77年3月5日與上訴人及原審
    共同被告戴瑞蘭之被繼承人戴統榮，就新竹縣橫山鄉○○段
    38-2號及39地號土地（下稱系爭土地）簽訂買賣契約書（下
    稱系爭買賣契約），然未辦理土地所有權移轉登記，嗣戴統
    榮於民國（下同）85年5月17日死亡， 系爭土地由上訴人及
    原審共同被告戴瑞蘭繼承。上訴人及原審共同被告戴瑞蘭於
    91年11月19日分別再收受被上訴人支付之新台幣（下同）25
    3,500元及212,500元，並交付被上訴人土地所有權狀正本、
    印鑑證明，並在土地移轉所有權相關文件用印，且簽具保證
    書承諾移轉不動產所有權登記。惟被上訴人於日前欲辦理系
    爭土地所有權移轉登記時， 始知系爭土地已於94年6月20日
    ，由第三人鍾珍妹拍賣取得所有權，致系爭二筆土地陷於給
    付不能之情形， 而系爭38-2地號土地面積為5,664平方公尺
    ，系爭39地號土地面積為234平方公尺， 公告現值均為每平
    方公尺250元，系爭二筆土地價值共為1,474,500元，上訴人
    自應賠償被上訴人系爭二筆土地價值一半之損失等情。爰依
    保證書及民法第226條第1項規定，求為命：上訴人應給付被
    上訴人737,250元， 及自支付命令送達翌日起至清償日止，
    按年息5%計算之利息。（原審為被上訴人勝訴之判決，上訴
    人聲明不服，原審共同被告戴瑞蘭則未聲明不服，該部分業
    已確定。）並答辯聲明：上訴駁回。
二、上訴人則以：系爭地號土地地目為田，為私有農地，惟被上
    訴人並無自耕能力，系爭買賣契約違反土地法第30條強制規
    定，即係以自始客觀不能之給付為契約標的， 依民法第246
    條第1項規定，其契約應屬無效。 況係因系爭買賣契約無效
    ，致上訴人亦無從為農地所有權移轉登記，即係因不可歸責
    於上訴人之事由，致給付不能，上訴人既免給付義務，亦不
    負損害賠償責任。上訴人並未出具保証書給被上訴人，該保
    証書上之印文係被盜蓋。又因上訴人之繼承人戴統榮積欠債
    務，致系爭土地被拍賣，不可歸責於上訴人，被上訴人自不
    能依民法第22 6條規定請求損害賠償等語，資為抗辯。並上
    訴聲明：(一)原判決不利於上訴人部分廢棄。(二)上廢棄部分，
    被上訴人在第一審之訴駁回。
三、被上訴人主張其與上訴人之被繼承人戴統榮於77年3月5日就
    系爭土地簽訂系爭買賣契約，嗣戴統榮於85年5月17日死亡
    ，系爭土地由上訴人及原審共同被告戴瑞蘭繼承，上訴人及
    原審共同被告戴瑞蘭於91年11月19日提出土地所有權狀正本
    、印鑑證明，並在土地移轉所有權相關文件用印，且分別再
    收受被上訴人支付之253,500元及212,500元，惟系爭土地尚
    未移轉登記予被上訴人， 即於94年6月20日由第三人鍾珍妹
    以拍賣取得所有權，致陷於給付不能之事實，業據被上訴人
    提出買賣契約書、除戶戶籍謄本、繼承系統表、土地所有權
    狀印鑑證明、所有權移轉相關文件、土地登記謄本等件為證
    ，且為上訴人及原審共同被告戴瑞蘭所不爭執，堪信為真實
    。被上訴人又主張上訴人於91年11月19日簽具保證書承諾移
    轉不動產所有權登記，惟因可歸責於上訴人之事由，致系爭
    土地由第三人鍾珍妹拍賣取得所有權，而陷於給付不能之情
    形，依保證書及民法第226條第1項規定，上訴人應賠償被上
    訴人系爭土地價值一半之損失等語，惟為上訴人所否認，並
    以上述情詞置辯。是以本件兩造爭執之要點在於：被上訴人
    所提90年11月19日之保証書是否真正？被上訴人能否請求上
    訴人移轉系爭土地所有權登記？系爭土地遭法院執行拍賣，
    是否可歸責於上訴人？被上訴人能否依民法第226條規定請
    求損害賠償？茲析述如下。
四、被上訴人所提90年11月19日之保証書是否真正？
  (一)被上訴人主張上訴人於91年11月19日簽具保證書承諾移轉系
    爭土地所有權登記，上訴人自負有移轉系爭土地所有權之義
    務等語，並提出保證書為證。惟上訴人否認保證書之真正，
    辯稱其並未出具保証書給被上訴人，該保証書上並無上訴人
    之親筆簽名、身分証號碼及地址亦非上訴人親筆筆跡，雖有
    上訴人之印章印文，該印文若非盜刻，亦係被盜蓋而成云云
    。
  (二)民事訴訟法第358條規定；「私文書經本人或其代理人簽名
    、蓋章或按指印或有法院或公證人之認證者，推定為真正。
    當事人就其本人之簽名、蓋章或按指印為不知或不記憶之陳
    述者，應否推定為真正，由法院審酌情形斷定之。」查經本
    院將系爭保証書、台北縣永和市戶政事務所提供之上訴人「
    印鑑登記證明申請書」（見本院卷第93頁）、系爭土地買賣
    所有權移轉契約書及「乙○○」印章乙枚，囑託法務部調查
    局鑑定結果：「本案經初步比對，認為送鑑之保證書、印鑑
    登記證明申請書、土地買賣所有權移轉契約書等文件上所蓋
    「乙○○」印文與印章實物所蓋印文形體大致相符。」有該
    局96年11月26日調科貳字第09600505570號函可稽（ 見本院
    卷第95頁），已可認系爭保証書上上訴人印文為真正，上訴
    人辯稱該印文若非盜刻，亦係被盜蓋而成云云，惟上訴人迄
    未就此有利於己之事實，舉證以實其說，其抗辯自無可採。
  (三)次查，系爭保証書雖僅蓋用上訴人之印章，而未經上訴人親
    自簽名，惟按民法第3條第2項規定：「如有用印章代簽名者
    ，其蓋章與簽名生同等之效力。」是以系爭保証書並不因上
    訴人未親自簽名而失效。況查上訴人就其有收受被上訴人給
    付款項253,500 元及有同意就系爭二筆農地辦理所有權移轉
    登記之事實並不爭執（見本院卷第105 頁），核與系爭保証
    書內所載：「立保証書人乙○○所繼承戴統榮座落於新竹縣
    橫山鄉○○段38-2、39地號等兩筆土地，無任何它項權利之
    設定負擔，茲因該土地已出售予甲○○，若有造成甲○○之
    權益損失時，概由本人無條件賠償。…本人願依已收受253,
    500元貸款配合過戶於甲○○名下， 有關上開土地之繼承或
    過戶爾後若有需要本人補蓋印鑑章或補交證件時，本人無條
    件配合。」（見原審促字卷聲證六）之內容相符，益加可證
    系爭保証書為真正。上訴人空言否認系爭保證書之真正，自
    無可採。
五、被上訴人能否請求上訴人移轉系爭土地所有權登記？
  (一)上訴人辯稱系爭土地地目為田，被上訴人並無自耕能力，是
    系爭買賣契約所約定之給付，違反土地法強制規定，依民法
    第246條第1項規定，其契約自始無效，不因土地法修改，使
    無效之契約成為有效，是以上訴人無從為農地所有權移轉登
    記，自係不可歸責於債務人之事由，致給付不能者，上訴人
    免給付義務，當然不負損害賠償責任云云。
  (二)經查，上訴人自承有於90年11月19日收受被上訴人給付之25
    3,500元價款， 同意將系爭土地所有權移轉過戶予被上訴人
    之事實，已如上述，足證兩造確有於90年11月19日就上訴人
    將系爭土地所有權移轉登記予被上訴人之事，意思表示一致
    達成合意。而土地法第30條關於私有農地所有權之移轉，其
    承受人不能自耕者，其所有權之移轉無效之規定，業於89年
    1月26日刪除， 故兩造所達成之系爭土地所有權移轉登記之
    合意，即不生違反土地法第30條規定而無效之情形。被上訴
    人依兩造90年11月19日所達成之合意請求上訴人移轉系爭土
    地所有權登記，即屬有據。被上訴人既非依系爭買賣契約為
    本件請求，則不論系爭買賣契約有效或無效，均與本案無關
    ，上訴人以系爭買賣契約違反土地法強制規定自始無效，否
    認被上訴人有移轉系爭土地所有權之請求權，自無可採。
六、系爭土地遭法院執行拍賣，是否可歸責於上訴人？被上訴人
    能否依民法第226條規定請求損害賠償？
  (一)上訴人辯稱縱認系爭保証書有效，惟保証書係載明乙○○所
    繼承戴統榮系爭土地，無任何他項權利之設定而已，而前開
    二筆土地確無他項權利設定負擔。至於嗣後被台灣中小企業
    銀行拍賣，係因上訴人繼承戴統榮財產，而承受其債務，因
    而被列為執行債務人，並非上訴人積欠銀行借款債務而遭拍
    賣。況被上訴人自承於90年11月19日取得系爭土地過戶文件
    後，因未能取得農業使用証明書所以拖延未能辦理所有權移
    轉登記，是系爭土地被法院拍賣，顯係不可歸責於上訴人之
    事由，上訴人免給付義務，而不負損害賠償責任云云。
  (二)惟查，系爭土地之所以遭拍賣，係因上訴人與原審共同被告
    戴瑞蘭、訴外人佳甡工業有限公司、劉家宏等人連帶積欠債
    權人台灣中小企業銀行股份有限公司借款所致，此業經本院
    調取臺灣新竹地方法院963度執字第6381 號民事執行卷查明
    屬實，縱使該借款債務係因上訴人繼承戴統榮之債務而來，
    上訴人亦有清償之義務，是以上訴人故意不履行清償借款義
    務，任由債權人拍賣系爭土地抵償，致無法移轉系爭土地所
    有權予被上訴人，自屬可歸責於上訴人之事由，上訴人主張
    此乃非可歸責於上訴人之事由云云，實不足採。
  (三)至於被上訴人於民國90年11月已取得上訴人之印鑑證明等過
    戶文件，而至民國94年才擬辦理所有權移轉登記事宜，此乃
    被上訴人之權利，畢竟被上訴人有15年之請求權時效，在時
    效之內，被上訴人欲在何時辦理所有權移轉登記，乃被上訴
    人行使權利之自由，上訴人尚不得據此主張系爭土地遭拍賣
    一事，不可歸責於上訴人。
  (四)按民法第226條第1項規定：「因可歸責於債務人之事由，致
    給付不能者，債權人得請求賠償損害。」查上訴人既於90年
    11月19日收受被上訴人支付之補償金並簽具保證書後，自應
    依保證書之約定將系爭土地移轉所有權予被上訴人，惟上訴
    人竟不清償積欠第3人之借款，任由第3人強制執行系爭土地
    而拍賣移轉所有權予第3人， 顯屬因可歸責於上訴人之事由
    ，致給付不能，依上開規定，被上訴人自得請求賠償損害。
    又系爭38-2地號土地面積為5,664平方公尺、 39地號土地面
    積為234平方公尺，公告現值均為每平方公尺250元，有被上
    訴人提出之土地登記謄本在卷可稽， 是系爭2筆土地總面積
    合計為5,898平方公尺，以公告土地現值每平方公尺250元計
    算，土地價值應有1,474,500元（註： 依上訴人提出之台灣
    新竹地方法院民事執行處函所示， 系爭2筆土地拍定金額分
    別為156萬元及7萬元，合計163萬元）， 故被上訴人請求上
    訴人按其應有部分二分之一賠償土地價值之二分之一737,25
    0元，為有理由，應予准許。
七、綜上所述，被上訴人本於保證書及給付不能之法律關係，請
    求上訴人給付737,250元及自支付命令送達翌日即95年11月
    29日起，均至清償日止，按年息5%計算之利息，為有理由，
    應予准許。原審判命上訴人如數給付，於法並無違誤。上訴
    意旨指摘原判決不當，求予廢棄改判，為無理由，應予駁回
    。
八、本件事證已臻明確，兩造其餘攻擊防禦方法及未經援用之證
    據，經審酌後，核與判決結果不生影響，爰不一一論述。
九、據上論結，本件上訴為無理由，爰判決如主文。
中    華    民    國    97    年    1     月    31    日
                    民事第十庭
                        審判長法  官  黃豐澤
                              法  官  吳光釗
                              法  官  蕭艿菁
正本係照原本作成。
不得上訴。
中    華    民    國    97    年    1     月    31    日
                              書記官  王秀雲


司法院資訊處製作；財團法人民間司法改革基金會備份。
